【裁判字號】    99,上易,150
【裁判日期】    990504
【裁判案由】    返還土地
【裁判全文】
臺灣高等法院民事判決                 99年度上易字第150號
上  訴  人  丙○○
被  上訴人  甲○○
訴訟代理人  乙○○
            胡文英律師
上列當事人間返還土地事件，上訴人對於中華民國98年12月31日
臺灣臺北地方法院98年度訴字第867號第一審判決提起上訴，本
院於99年4月20日言詞辯論終結，判決如下：
    主  文
原判決關於駁回上訴人後開第二項之訴部分，及該部分假執行之
聲請，暨訴訟費用之裁判除確定部分外，均廢棄。
被上訴人應將原判決附圖A部分面積4.4平方公尺之屋簷、C部分
面積0.17平方公尺之鐵窗、D部分面積0.07平方公尺之鐵窗拆除
，並將所占用土地返還上訴人及其他全體共有人。
第一、二審訴訟費用除確定部分外，由被上訴人負擔。
      事實及理由
一、上訴人主張：其與訴外人徐脩忠、江亮輝及林素如共有坐落
    臺北縣新店市○○段441地號土地（以下簡稱上訴人土地）
    ，及所有坐落其上門牌號碼為臺北縣新店市○○路14巷16弄
    1號1樓建物；而相鄰坐落臺北縣新店市○○段第429地號土
    地上門牌號碼為臺北縣新店市○○街13巷19號1樓建物（下
    稱被上訴人建物）為被上訴人所有。詎被上訴人在其建物架
    設如原判決附圖A部分面積4.4平方公尺屋簷、C部分面積0.1
    7平方公尺鐵窗、D部分面積0.07平方公尺鐵窗，突出至上訴
    人土地上方，使屋簷、鐵窗排出之雨水直接滴落上訴人防火
    巷土地。另上訴人又廢除原排放污水管道，擅自於上訴人土
    地上設置如原判決附圖B部分面積0.18平方公尺暗水管、E部
    分水管，將被上訴人建物之污水引流至位於上訴人土地而屬
    上訴人建物專用之排水溝，顯已侵害上訴人對於所有土地所
    有權之行使。爰依民法第767條第1項、第821條之規定，請
    求被上訴人將原判決附圖A部分面積4.4平方公尺屋簷、B部
    分面積0.18平方公尺暗水管、C部分面積0.17平方公尺鐵窗
    、D部分面積0.07平方公尺鐵窗、E部分水管拆除，並將上開
    土地返還上訴人及其他全體共有人。原審判命被上訴人拆除
    原判決附圖B、E水管、暗水管，並將該土地返還予上訴人及
    其他全體共有人。駁回上訴人其餘之訴。上訴人就其敗訴部
    分聲明不服提起上訴。上訴聲明：原判決關於駁回上訴人後
    開第二項之訴部分廢棄。被上訴人應將原判決附圖A部分面
    積4.4平方公尺屋簷、C部分面積0.17平方公尺鐵窗、D部分
    面積0.07平方公尺鐵窗拆除，並將上開土地返還上訴人及其
    他共有人。
二、被上訴人則以：兩造所有建物均係同一建商所建造，而上訴
    人訴請被上訴人返還之土地，係屬法定空地之防火巷，且其
    設置屋簷凸出部分僅8公分，面積4.4平方公尺；鐵窗亦係嵌
    在被上訴人建物牆壁，並未凸出占用上訴人土地領空，且面
    積亦僅0.07平方公尺，均無改變雨水自然流向，使上訴人建
    物承受額外雨水情事，並不適用民法第777條規定。況上訴
    人亦未舉證證明被上訴人所搭設屋簷、鐵窗有改變雨水自然
    流向，復未就被上訴人設置屋簷或鐵窗有何妨害上訴人所有
    權行使之積極事實負舉證責任，其主張民法第767條第1項所
    有物妨礙除去請求權無理由等語，資為抗辯。答辯聲明：上
    訴駁回。
三、上訴人主張被上訴人在其建物搭蓋屋簷、鐵窗，占用上訴人
    所有土地上方，其面積如原判決附圖A、C、D所示，為被上
    訴人所不爭，且經原審會同台北縣新店地政事務所測量人員
    履勘現場製有勘驗筆錄（見原審卷第138頁至第139頁），並
    經原審囑託該地政事務所測量，亦有該地政事務所98年12月
    3日北縣店地測字第0980018266號函附如原判決附圖所示之
    複丈成果圖在卷可稽（見原審卷第160頁至第161頁），堪信
    為真。上訴人主張被上訴人無權占用原判決附圖A、C、D 上
    方土地，惟為被上訴人否認，並以前揭情詞置辯。查：
  (一)按以無權占有為原因，請求返還土地者，占有人對土地所有
    權存在之事實無爭執，而僅以非無權占有為抗辯者，土地所
    有權人對其土地被無權占有之事實無舉證責任，占有人自應
    就其取得占有係有正當權源之事實證明之。本件被上訴人占
    用原判決附圖A、C、D上方土地，被上訴人抗辯其有權占用
    ，揆諸前揭說明，自應由被上訴人就其占用之正當權源負舉
    證之責。又所有權人依其物之性質及法律規定之限制內，於
    事實上、法律上管領其物之權利。故土地所有人在法令之限
    制內，於地面地上地下皆得管領之。但因此遽使土地所有人
    ，於他人在其地上地下為不妨害其行使所有權之行為，均有
    排除之權，保護所有人，未免偏重，在所有人既無實益，而
    於一切公益，不無妨礙者，不得排除之。因此民法第773條
    規定土地所有權，除法令有限制外，於其行使有利益之範圍
    內，及於土地之上下。如他人之干涉，無礙其所有權之行使
    者，不得排除之。此與民法第148條規定權利之行使不得違
    反公共有利益或以損害他人為主要目的。行使權利，履行義
    務應依誠實信用之方法，實屬同一範疇之概念。因他人之行
    為若造成所有權之干涉，基於所有權之絕對性，自屬所有權
    之妨害，但此項行為苟無礙其所有權，若必予排除，有時不
    僅有害社會之經濟利益，且與所有權係在促進社會共同進步
    之現代本質有違，自非法律保護所有權之道。至於如何干涉
    無礙所有權之行使，仍應依具體情事，按一般社會觀念定之
    。因此，被上訴人在其建物搭設屋簷、鐵窗，而占用上訴人
    土地上方，被上訴人抗辯該屋簷、鐵窗無礙上訴人所有權行
    使，其有占用之權利，上訴人不得請求拆除云云，揆諸前揭
    說明，自應由被上訴人負舉證責任。被上訴人抗辯其應由上
    訴人負舉證之責云云，要無所據。
  (二)本件被上訴人所有建物地處一樓，而所搭設之屋簷、鐵窗均
    已超越其自有土地範圍，而位在上訴人土地上方，已如前述
    ，此上方高度為上訴人行使權利有利益之範圍，被上訴人在
    上訴人土地上搭設屋簷、鐵窗已影響上訴人就該土地所有權
    之圓滿利用，參以上訴人主張被上訴人占用土地係供法定空
    地之防火巷，此為被上訴人所不爭，並有上訴人提出照片在
    卷可憑（見原審卷第25頁)。依防火間隔留設之目的係當發
    生火災時，阻隔火勢蔓延，以避免影響鄰幢建築物之安全。
    故而被上訴人搭設屋簷、鐵窗既超越上訴人防火巷土地，已
    違反設置防火間隔之目的，當然影響上訴人就該土地所有權
    圓滿之行使。被上訴人抗辯稱其在自家房舍搭設屋簷、鐵窗
    ，未妨害上訴人所有權行使云云，要屬無據，不足為採。
四、綜上所述，上訴人主張被上訴人在其建物搭設如原判決附圖
    A、C、D屋簷、鐵窗，無權占用上訴人土地，為有理由。被
    上訴人抗辯該屋簷、鐵窗未妨害上訴人所權行使，上訴人不
    得請求拆除云云，不足為採。從而，上訴人依民法第767條
    第1項、第821條規定，請求被上訴人將原判決附圖A、C、D
    屋簷、鐵窗拆除，將該占用之土地返還上訴人，為有理由，
    應予准許。原審就上開應准許部分，為上訴人敗訴之判決，
    尚有未洽，上訴意旨求予廢棄改判，為有理由，爰由本院予
    以廢棄改判如主文第二項所示。
五、本件事證已明，兩造其餘攻擊防禦方法及未經援用之證據，
    經本院審酌後，核與本件之結論，不生影響，爰不一一贅述
    ，附此敘明。
六、據上論結，本件上訴為有理由。依民事訴訟法第450條、第
    第78條，判決如主文。
中    華    民    國    99    年    5     月    4    日
                    民事第八庭
                        審判長法  官  劉勝吉
                              法  官  連正義
                              法  官  蘇芹英
正本係照原本作成。
不得上訴。
中    華    民    國    99    年    5     月    4    日
                              書記官  林初枝

司法院資訊處製作；財團法人民間司法改革基金會備份。
